臺灣彰化地方法院民事判決　　　　　　　　　　　　　九十年度保險簡上字第一號
　　上　訴　人　富邦產物保險股份有限公司
　　法定代理人　甲○○
　　訴訟代理人　丙○○
　　被上訴人　　丁○○
右當事人間請求侵權行為損害賠償事件，上訴人不服中華民國九十年七月十九日本院
彰化簡易庭所為之第一審判決　(八十九年度彰保險簡字第一八號)，提起上訴，本院
判決如左：
    主      文
原判決關於駁回後項訴訟及訴訟費用之裁判部分均廢棄。
右廢棄部分，被上訴人應給付上訴人新台幣肆萬壹仟壹佰捌拾伍元，及自民國八十九
年十二月七日起至清償日止按年息百分之五計算之利息。
其餘上訴駁回。
第一審訴訟費用除確定部分外，及第二審訴訟費用由被上訴人負擔十分之三，餘由上
訴人負擔。
    事      實
甲、上訴人方面：
一、聲明：
    (一)原判決廢棄。
    (二)被上訴人應給付上訴人新台幣  (下同)十三萬四千五百三十二元，及自起訴
        狀繕本送達翌日起至清償日止按年息百分之五計算之利息。
    (三)第一、二審訴訟費用由被上訴人負擔。
    (四)願供擔保，請准宣告假執行。
二、陳述：除與第一審判決記載相同者，茲予引用外，並補述略稱：
    (一)上訴人之被保險人乙○○駕車之路線為鹿東路由東往西方向行駛，被上訴人
        之行向為彰鹿路五段二七四巷由南往北方向行駛，兩車撞擊後，落土散布於
        兩道路交會之路口中央，此從警方提供之交通事故處理紀錄表即明。況彰鹿
        路與鹿東路幾近平行未交會，肇事二車行駛路線無幹支線道之分，被上訴人
        當時應已違反道路交通管理處罰條例第四十五條第九款左方車未讓右方車之
        規定。
    (二)系爭受損之被保險汽車遭被上訴人直接撞擊之部位在車體左後方 (左後方及
        左後葉子板) ，被上訴人汽車之車前受損，參以前揭道路交通事故處理紀錄
        表所示落土位置，足以判斷上訴人承保之被保險汽車已通過路口，被上訴人
        未依規定讓車，違反保護他人之法律，推定有過失 (修正前民法第一百八十
        四條第二項規定) 。上訴人既有具體指出被上訴人有違保護他人法律之行為
        ，被上訴人即受推定有過失，自應由被上訴人舉反證始得免責。原審就此論
        斷上訴人未盡舉證責任，容有誤會。況依民事訴訟法第二百八十一條規定，
        法律上推定之事實無反證者，無庸舉證。前開肇事汽車之受損部分既有前開
        證物可證，且有警方測繪之現場草圖可按，被上訴人未舉證證明其就系爭肇
        事無過失，自應負損害賠償之責。
    (三)本件車禍之肇事責任既明，上訴人之被保險人設若未向上訴人請領保險金，
        亦得依民法規定向應負賠償責任之被上訴人請求，上訴人基於保險代位求償
        即無不當。
    (四)系爭事故雖經上訴人之被保險人乙○○與被上訴人成立調解，其調解內容真
        義如何，有被保險人乙○○及處理警員戊○○可證，是否足以妨害上訴人行
        使對被上訴人之損害賠償請求權，請傳喚證人即明。
    (五)上訴人給付保險金之日期為民國  (下同)八十八年十一月三十日，早於調解
        期日之八十九年四月二十七日，原審竟謂無法認定給付保險金係於調解成立
        之前，顯有誤會。
三、證據：除援用原審提出之證據方法外，另提出照片影本十一幀為證，並聲請訊
      問證人乙○○、戊○○。
乙、被上訴人方面：
    被上訴人受合法通知，未於言詞辯論期日到場，惟據其以前在準備程序期日到場
    所為之聲明及陳述略稱：
  一、聲明：
    (一)上訴駁回。
    (二)第二審訴訟費用由上訴人負擔。
二、陳述：除與第一審判決記載相同者，茲予引用外，並補述略稱：
    (一)系爭車禍事件並未送請相關機構鑑定，兩造在原審曾合意由法官自行認定，
        而法官已認定肇事原因不明。
    (二)被上訴人否認就系爭車禍事故有何過失責任，上訴人之代位求償權不存在。
    (三)被上訴人與訴外人乙○○曾就系爭車禍事故成立調解，當時同意各自處理本
        身之損害，並未考慮保險理賠之問題。
三、證據：援用原審提出之證據方法。
丙、本院依職權將系爭車禍事故函請臺灣省彰化縣區車輛行車事故鑑定委員會鑑定肇
    事責任歸屬。
    理      由
一、本件被上訴人受合法通知，未於言詞辯論期日到場，核無民事訴訟法第三百八十
    六條所列各款情形，爰依上訴人之聲請，由其一造辯論而為判決。
二、上訴人在原審起訴主張被上訴人於八十八年十月六日七時四十五分許，駕駛車牌
    號碼Ｊ二─四七三一號自用小客車行經彰化縣鹿港鎮○○路、彰鹿路五段交岔路
    口時，疏未注意左方車應停讓右方車先行，致撞及上訴人承保之訴外人乙○○駕
    駛車牌號碼ＯＭ─八二九五號右方來車，使被保險汽車受有損害，嗣經彰化縣警
    察局鹿港分局鹿港派出所派員處理後，有關上訴人承保之上開車輛損害，亦經訴
    外人乙○○報請上訴人派員勘估，依約給付保險金十三萬四千五百三十二元，上
    訴人依據保險法第五十三條規定取得代位求償權，並依民法第一百九十六條規定
    請求被上訴人賠償該車因受損減少之價額等情。被上訴人則否認就系爭車禍事故
    有何過失，且未經鑑定，亦無可歸責於被上訴人之事由，自不負賠償責任。又系
    爭車禍事故亦與上訴人之被保險人乙○○調解成立，雙方同意各自處理及負擔車
    輛修理費，並拋棄其他請求權等語置辯。
三、上訴人主張被上訴人於右揭時間駕駛車牌號碼Ｊ二─四七三一號自用小客車，行
    經彰化縣鹿港鎮○○路、彰鹿路五段交岔路口時，撞及上訴人承保之訴外人乙○
    ○駕駛車牌號碼ＯＭ─八二九五號自用小客車，致被保險汽車受有損害，而上訴
    人經派員勘估後，依保險契約給付訴外人乙○○保險金十三萬四千五百三十二元
    之事實，已據其提出被保險汽車行車執照影本一件、汽車險重大賠案工料理算明
    細表影本一件、估價單影本一件、車損照片影本十八幀及統一發票影本一件各在
    卷為憑，核屬相符，且經證人乙○○到庭結證明確，復有原審法院依上訴人聲請
    函詢彰化縣警察局鹿港分局調閱系爭車禍事故相關資料查明屬實，亦為被上訴人
    所不爭執，上訴人此部分之主張自堪信為真實。
四、是本件應探究者為被上訴人就系爭車禍事故之發生有無肇事因素？被上訴人與訴
    外人乙○○成立調解之效力是否及於上訴人？上訴人依據保險法第五十三條規定
    代位求償是否有據？茲分別說明如次：
  (一)系爭車禍事故之發生過程，係因上訴人之被保險人乙○○駕車沿彰化縣鹿港鎮
      ○○路由東往西方向行駛，被上訴人駕車沿同鎮○○路○段二七四巷由南往北
      方向行駛，被上訴人車行經前開交岔路口時不慎撞及被保險汽車左後側部位，
      致被保險汽車迴轉後右後側撞及電線桿，使後保險桿掉落、後窗玻璃破裂、後
      雙輪凹陷，另前保險桿及引擎蓋損壞乙節，為被上訴人及訴外人乙○○一致不
      爭執，並有原審法院函請彰化縣警察局鹿港分局提供系爭車禍事故之現場草圖
      及記載事項影本一件足憑。又依該現場草圖所示，肇事地點為無號誌交岔路口
      ，訴外人乙○○車當時之行向確為右方車，而被上訴人車之行向為左方車，兩
      車肇事撞擊後散落物分布於該交岔路口偏南之被上訴人行向車道中央附近，足
      見系爭車禍事故發生時訴外人乙○○車已進入該交岔路口行進通過中，被上訴
      人之左方車疏未停讓訴外人乙○○之右方車先行 (道路交通安全規則第一百零
      二條第一項第二款參照) ，仍貿然前行致肇事，應為肇事主因，而訴外人乙○
      ○車行經無號誌交岔路口亦疏未減速慢行，採取必要之安全措施，亦為肇事次
      因；況本院依職權將系爭車禍事故函請臺灣省彰化縣區車輛行車事故鑑定委員
      會鑑定肇事責任歸屬，亦同此認定，有該委員會九十年十二月十九日彰鑑字第
      九００七九九號函及鑑定意見書各在卷供參，上訴人就上開鑑定結果並不爭執
      ，而被上訴人經本院於九十一年一月九日、同年一月二十五日及同年三月十二
      日三度合法通知到場，均無故拒不到場陳述意見，本院自不再斟酌被上訴人之
      意見。從而被上訴人就系爭車禍事故之發生原因既為肇事主因，其駕車肇事行
      為與訴外人乙○○所受車輛損害間，具有相當因果關係，被上訴人顯有過失責
      任甚明。被上訴人在本院猶以系爭車禍事故未經送請相關機構鑑定，原審法院
      承審法官已認定肇事原因不明云云，否認就系爭車禍事故之發生有何過失情事
      ，即無可採。
  (二)被上訴人與訴外人乙○○就系爭車禍事故曾於八十九年四月二十七日在彰化縣
      鹿港鎮調解委員會成立調解，內容為「兩造同意各自車自行處理，修理費自行
      負擔。兩造同意拋棄有關本案之其他請求權」等情，為兩造一致不爭執，並有
      卷附該調解書影本一件可按。又被上訴人固抗辯稱上訴人應受該調解書內容之
      拘束云云，然為上訴人所否認，而依該調解當事人之訴外人乙○○到庭結證稱
      ：「談和解時有說保險公司那邊由被上訴人自行處理，但調解時並未通知保險
      公司人員到場」等語明確，則依鄉鎮市調解委員會調解成立之民事調解書，仍
      屬調解當事人間之協議，具有債權契約之性質，經法院核定後，縱與民事確定
      判決有同一效力  (參見鄉鎮市調解條例第二十四條第二項規定)，亦僅對被上
      訴人及訴外人乙○○發生拘束力而已，尚不及於第三人之上訴人。況依保險法
      第九十三條規定，責任保險之保險人得約定被保險人對於第三人就其責任所為
      之承認、和解或賠償，未經其參與者，不受拘束。但經要保人或被保險人通知
      保險人參與而無正當理由拒絕或藉故遲延者，不在此限。從而訴外人乙○○既
      自承調解時並未通知上訴人公司人員到場等語屬實，則上訴人主張不受該調解
      書內容之拘束，即屬有據。
  (三)按被保險人因保險人應負保險責任之損失發生，而對於第三人有損失賠償請求
      權者，保險人得於給付賠償金額後，代位行使被保險人對於第三人之請求權；
      但其所請求之數額，以不逾賠償金額為限。保險法第五十三條第一項定有明文
      。又因故意或過失，不法侵害他人之權利者，負損害賠償責任。再不法毀損他
      人之物者，被害人得請求賠償其物因毀損所減少之價額。民法第一百八十四條
      第一項前段及第一百九十六條分別設有規定。本件被上訴人就系爭車禍事故之
      發生應負肇事主因，其駕車肇事之過失行為與訴外人乙○○所受車輛損害間，
      具有相當因果關係，被上訴人顯有過失責任乙節，已如前述，依前揭民法之規
      定，被上訴人自應就訴外人乙○○所受之車損負損害賠償責任。另上訴人依據
      保險法第五十三條第一項規定行使保險人之代位求償權，其代位權之發生應以
      對被保險人給付賠償金額後為前提，而被上訴人雖抗辯否認上訴人已取得保險
      代位求償權云云，惟查：
  １、系爭車禍事故發生後，訴外人乙○○之被保險汽車委送彰泰汽車股份有限公司
      所屬服務廠維修，其維修費用包括工資四萬六千五百三十三元及零件費用八萬
      七千九百九十九元，合計十三萬四千五百三十二元，上訴人曾於八十八年十月
      二十一日寄發催告函予被上訴人，催告被上訴人應於文到三日內與該公司聯絡
      協商賠償事宜，否則將於賠付後依法代位求償，該催告函於八十八年十月二十
      三日合法送達被上訴人，而被保險汽車之上開維修費用亦由上訴人於八十八年
      十一月三十日逕行給付彰泰汽車股份有限公司各情，業據上訴人陳明在卷，並
      有上訴人提出估價單、車損照片、統一發票、催告函及掛號郵件收件回執等影
      本附卷可稽，則上訴人既已給付系爭被保險汽車之維修費用予彰泰汽車股份有
      限公司，即屬已依保險契約對訴外人乙○○理賠完畢 (此為訴外人乙○○自始
      不爭執) ，故上訴人自八十八年十二月一日起取得保險人之代位求償權，上訴
      人代位請求被上訴人賠償訴外人乙○○因系爭車禍所受之損害，依前揭法條規
      定，核無不合，應予准許。
  ２、本院斟酌系爭被保險汽車之維修費用，認為  (１)工資四萬六千五百三十三元
      部分，因系爭車禍事故既為被上訴人之主要過失行為所致，而該項工資費用復
      因送修被保險汽車所支出之必要費用，訴外人乙○○此部分之損害應由被上訴
      人負損害賠償責任。(２)零件費用八萬七千九百九十九元部分，訴外人乙○○
      所有系爭被保險汽車受損送修既因被上訴人駕車肇事所致，依前述，此部分之
      損害固應由被上訴人負賠償責任，惟前開零件費用係以新零件更換舊零件，而
      舊零件應依使用期間之長短酌予折舊，方為合理，且系爭被保險汽車因更換新
      零件將使舊零件預計之使用期限延長，增加使用年限部分，客觀上即非維修之
      必要費用，應予扣除。又一般使用中自用小客車之折舊率為何，可能因汽車之
      外觀是否良好、行駛里程數多寡、使用年限之長短及使用人是否保養得宜而有
      不同之判定，本院參酌行政院頒布之「固定資產耐用年數表」及「固定資產折
      舊率表」之規定，自用小客車之耐用年數為五年，依定率遞減法，每年折舊千
      分之三六九，其最後一年之折舊額，加歷年折舊累計額，其總和不得超過該資
      產成本原額十分之九，並參照上訴人所有系爭汽車為八十五年十月二十三日領
      牌使用，迄至本件車禍發生之日即八十八年十月六日，已使用近三年左右，按
      上開方式以使用三年計算結果，前開零件費用扣除折舊後為二萬二千一百零九
      元  (元以下四捨五入，下同)，故上訴人得請求之零件修復費用為上開金額，
      逾此部分之請求，尚非必要費用，不應准許。
  ３、依前述，上訴人得代位訴外人乙○○請求被上訴人賠償之金額合計為六萬八千
      六百四十二元。
  (四)另損害之發生或擴大，被害人與有過失者，法院得減輕賠償金額，或免除之。
      重大之損害原因，為債務人所不及知，而被害人不預促其注意或怠於避免或減
      少損害者，為與有過失。八十九年五月五日修正前民法第二百十七條設有規定
      。又此條規定之目的，在謀求加害人與被害人間之公平，故在裁判上法院得以
      職權減輕或免除之。最高法院八十五年度台上字第一七五六號著有判例。本件
      車禍事故之發生原因，被上訴人為肇事主因，訴外人乙○○為肇事次因，已如
      前述，本院審酌系爭車禍肇事雙方之過失情節，認為被上訴人應負百分之六十
      之過失責任，其餘百分之四十之過失責任由訴外人乙○○負擔。另因上訴人既
      基於保險人之代位求償權請求被上訴人賠償損害，自應承受訴外人乙○○在系
      爭車禍事故之過失責任，仍有前揭民法第二百十七條過失相抵原則之適用。從
      而被上訴人就訴外人乙○○所受之損害僅負百分之六十之責任已足，即上訴人
      得請求被上訴人賠償之金額應減為四萬一千一百八十五元。
五、綜上所述，上訴人依據保險法第五十三條規定之保險人代位請求權及民法侵權行
    為損害賠償之規定，訴請被上訴人賠償訴外人乙○○所受之車損，於本金四萬一
    千一百八十五元及自起訴狀繕本送達被上訴人之翌日即八十九年十二月七日起至
    清償日止，按年息百分之五計算利息範圍內，洵屬正當，應予准許，逾此範圍之
    請求，則非有據，應予駁回。原審判決不察上情，遽以上訴人未舉證被上訴人就
    系爭車禍事故有何侵權行為，且肇事責任不明云云，而為上訴人全部敗訴之判決
    ，並駁回假執行之聲請，其所持見解尚有未洽。上訴意旨指摘原判決全部為不當
    ，求予廢棄改判，本院認為原審判決駁回被上訴人應給付上訴人四萬一千一百八
    十五元及其法定遲延利息部分確屬不當，應由本院廢棄改判如主文第一項所示。
    至上訴人其餘之請求，仍無理由，亦應由本院駁回上訴人此部分之上訴。
六、又本件為簡易訴訟程序之第二審判決，本件訴訟標的金額僅十三萬四千五百三十
    二元，並未逾民事訴訟法第四百六十六條所定得上訴第三審之數額 (自九十一年
    二月八日起調整為一百五十萬元) ，故本院之判決即屬終局確定判決，自無再就
    假執行聲請為准駁之餘地。詎上訴人之上訴聲明第四項猶請求「願供擔保，請准
    宣告假執行」云云，核無必要，併予駁回。
七、結論：本件上訴人之上訴為一部有理由，一部無理由，並依民事訴訟法第四百三
    十六條之一第三項、第四百四十九條第一項、第四百五十條、第四百六十三條、
    第三百八十五條第一項前段、第七十九條但書，判決如主文。
中　　　華　　　民　　　國　　九十一　　年　　　三　　　月　　二十六  　日
                                    臺灣彰化地方法院民事第一庭
                                        審判長法  官    羅   培   昌
                                              法　官    洪   榮   謙
                                              法　官    林   金   灶
右為正本係照原本作成
不得上訴。
中　　　華　　　民　　　國　　九十一　　年　　　三　　　月　　二十六  　日
                                          法院書記官　  邱   柏   滄
